【裁判字號】    99,非抗,152
【裁判日期】    991126
【裁判案由】    票款執行
【裁判全文】
臺灣高等法院民事裁定                 99年度非抗字第152號
再 抗 告人  陳玲惠
代  理  人  王依齡律師
上列再抗告人因與相對人林淑娟間本票裁定事件，對於中華民國
99年9月17日臺灣士林地方法院99年度抗字第108號所為裁定，提
起再抗告，本院裁定如下：
    主  文
再抗告駁回。
再抗告費用由再抗告人負擔。
    理  由
一、按對於非訟事件抗告法院之裁定再為抗告，僅得以其適用法
    規顯有錯誤為理由，非訟事件法第45條第3項定有明文。所
    謂適用法規顯有錯誤，係指原裁定所適用之法規顯然不合於
    法律規定或顯然違反現尚有效之解釋、判例者而言。又關於
    非訟事件之再抗告，非訟事件法第45條已設有規定，依非訟
    事件法第46條反面解釋，即無準用民事訴訟第486條第4項規
    定之餘地。本件再抗告人係就原法院合議庭所為99年度抗字
    第108號本票裁定事件不服，提起再抗告，即應適用非訟事
    件法第45條規定，再抗告人誤引民事訴訟法第486條第4項規
    定，本院自不受拘束，合先敘明。
二、本件相對人主張執有再抗告人於民國96年7月6日簽發之本票
    一紙，內載金額新臺幣500萬元，免除作成拒絕證書，到期
    日未載（下稱系爭本票），於到期後經提示未獲付款，為此
    聲請裁定准許強制執行，經原法院以99年度票字第2809號裁
    定就系爭本票之金額及自提示日即99年7月5日起按法定利率
    計算利息部分准予強制執行。再抗告人不服，提起抗告，經
    原法院合議庭以99年度抗字第108號裁定（下稱原裁定）駁
    回後，再抗告人仍不服，提起本件再抗告，係主張：伊就系
    爭本票提出時效抗辯，原裁定認係實體上爭執事項而未予審
    查，顯然悖於最高法院94年度台抗字第308號民事裁定。另
    原法院就相對人主張於99年7月5日提示之事實，於審核期間
    未主動告知，復未闡明舉證責任之分配，致伊未能及時提出
    反證，顯未盡民事訴訟法第199條第2項之闡明義務，原裁定
    適用法規顯有錯誤等語。惟查：
    (一)最高法院94年度台抗字第308號民事裁定非屬判例，僅屬
      個案裁定之見解，縱原裁定有違反該民事裁定見解之情事
      ，已與非訟事件法第45條第3項所稱「適用法規顯有錯誤
      」之要件不符合。又按執票人向本票發票人行使追索權時
      ，得聲請法院裁定後強制執行，票據法第123條定有明文
      ，故本票執票人依該條規定聲請法院裁定許可對發票人強
      制執行，係屬非訟事件，法院僅就本票形式上之要件是否
      具備予以審查即為已足，此項裁定並無確定實體上法律關
      係存否之效力，如發票人就票據債務之存否有爭執時，應
      由發票人提起確認之訴，以資解決（最高法院56年台抗字
      第714號、57年台抗字第76號判例意旨參照）。系爭本票
      發票日為96年7月6日，到期日未記載，相對人於99年7月5
      日聲請裁定許可強制執行時，自系爭本票外觀上審查，一
      望即知尚未罹於3年消滅時效，原法院本無庸就再抗告人
      所提時效抗辯有無理由為形式上審查。且最高法院94年度
      台抗字第308號民事裁定之事實為：執票人持有之本票發
      票日為77年9月12日或同年月30日，執票人遲至93年10月
      20日始聲請裁定許可強制執行，從本票外觀即明顯可知已
      逾3年消滅時效，與本件事實迥然不同，是最高法院94年
      度台抗字第308號民事裁定於本件亦無援用之餘地。
    (二)又本票上如有免除作成拒絕證書之記載，執票人於到期日
      後聲請本票強制執行裁定時，僅主張曾為提示不獲付款即
      為已足，無庸就曾為提示提出任何證明，而發票人如主張
      執票人未為提示者，依票據法第124條準用同法第95條但
      書之規定，應由發票人負舉證之責。且票款執行屬非訟事
      件，係採取書面審理主義，不以經言詞辯論為必要，法院
      可不必行使闡明權（最高法院75年度第24次民事庭會議決
      議(二)參照）。查系爭本票有免除作成拒絕證書之記載，相
      對人主張已於99年7月5日提示系爭本票，無庸就曾為提示
      提出任何證明，法院本諸形式審查及書面審理主義，尚無
      依職權調查主動告知再抗告人關於相對人已為系爭本票提
      示之內容，亦無闡明舉證責任分配之義務。是原法院逕就
      系爭本票之形式上要件是否具備予以審查，而裁定許可強
      制執行，再抗告人提起抗告時，復未舉證證明相對人未提
      示系爭本票，原裁定因而駁回再抗告人之抗告，均符合本
      票執行非訟事件注重簡便、迅速、經濟之特性，核無違誤
      。再抗告人主張原裁定違反民事訴訟法第199條第2項闡明
      義務之規定，而有適用法規錯誤情形，亦非可取。
三、綜上所述，再抗告意旨指摘原裁定適用法規顯有錯誤，求予
    廢棄，並駁回相對人在原法院之聲請，為無理由，應予駁回
    。
四、據上論結，本件再抗告為無理由，爰裁定如主文。
中    華    民    國    99    年    11    月    26    日
                  民事第十二庭
                        審判長法  官  蕭艿菁
                              法  官  楊絮雲
                              法  官  林麗玲
正本係照原本作成。
不得抗告。
中    華    民    國    99    年    11    月    29    日
                              書記官  陶美玲

司法院資訊處製作；財團法人民間司法改革基金會備份。
